臺北高等行政法院判決　　　　　　　　　　　　　　八十九年度訴字第四○七○號
　　　　　　　　　　　　　　　.
　　原　　　告　　甲○○
　　兼訴訟代理人　乙○○
　　被　　　告　　台北市政府
　　代　表　人　　丙○○市長.
　　訴訟代理人　　丁○○
　　　　　　　　　戊○○
右當事人間因徵收補償事件，原告不服內政部中華民國八十九年十一月三日台（八九
）內訴字第八九○七四二一號訴願決定，提起行政訴訟。本院判決如左：
　　主  文
原告之訴駁回。
訴訟費用由原告負擔。
　　事  實
甲、事實概要：緣被告為辦理「交八」交通廣場及廣場旁道路用地簡易綠化工程，需
    用原告所有坐落台北市○○區○○段一小段一九六、一九六─一地號土地，報經
    內政部民國（下同）八十九年五月五日台內地字第八九○六六五九號函核准徵收
    ，被告乃據以八十九年五月十二日府地四字第八九○三九五八六○○號公告徵收
    。原告等於公告期間內，於八十九年六月五日對補償地價提出異議，經被告以八
    十九年六月十九日府地四字第八九○四七九七八○○號函復略以，依法並無不合
    。原告不服，以系爭土地之補償地價，未依土地徵收條例第三十條第一項後段規
    定按毗鄰非公共設施保留地之平均公告土地現值計算為由，提起訴願，遭駁回，
    遂向本院提起行政訴訟。
乙、兩造聲明：
　　一、原告聲明：
        (一)訴願決定及原處分均撤銷。
        (二)被告應再給付原告甲○○新台幣（下同）七百六十七萬四千零八十六元，
          乙○○八百九十五萬三千一百元。
　　二、被告聲明：駁回原告之訴。
原告主張：
  一、本案土地為都市計畫內之公共設施保留地，有被告都市發展局土地使用分區及
      公共設施用地證明書一件可稽。依土地徵收條例第三十條規定：「．．．在都
      市計畫區內之公共設施保留地，應按毗鄰非公共設施保留地之平均公告現值，
      補償其地價．．．」。又本案土地徵收，被告地價評議委員會亦決定加發二成
      為補償，此觀被告八十九年六月十九日府地四字第八九○四七九七八○○號函
      第四頁第一行稱：「業經本市地價評議委員會暨標準地價評議委員會八十九年
      三月八日第七十次會議評定為加二成補償，並報奉內政部八十九年五月六日台
      （八九）內地字第八九○六九四二號函同意備查在案．．．」可証。所以本案
      補償地價之計算方式應為「毗鄰非公共設施保留地之平均公告現值」乘以「百
      分之一百二十」始為正確。
  二、由被告工務局都市計畫處所製台北車站特定專用區簡介圖中，可證本案土地及
      附近非公共設施之相關位置為：Ａ部分為中正區○○段○○段四地號每平方公
      尺公告現值為五○二、一一四元；Ｂ部分為公園段二小段四七三地號每平方公
      尺公告現值為六三○、五二八元；Ｃ部分為公園段一小段一○○地號，公告現
      值為每平方公尺五七七、六八三元。綜合以上之平均公告土地現值應為每平方
      公尺五七○、一○八元。而本案被徵收之土地面積為一三五平方公尺，其中原
      告乙○○佔百分之三十五，依上開法律規定應補償地價為三千二百三十二萬五
      千一百二十三元，而被告僅按每平方公尺四一二、二○五元計算補償二千三百
      三十七萬二千零二十三元，致短差八百九十五萬三千一百元，自有違誤；原告
      甲○○佔百分之三十，應補償二千七百七十萬七千二百四十元正，而被告僅按
      每平方公尺四一二、二○五元計算，補償二千零三萬三千一百六十二元，致短
      差七百六十七萬四千零八十六元正，亦有違誤。被告之原處分係錯誤引用土地
      徵收條例第三十條前段「被徵收之土地，應按照徵收當期之公告土地現值，補
      償其地價。」即按一般土地之徵收標準補償地價予原告等，而未適用後段「公
      共設施保留地應按毗鄰非公共設施保留地之平均公告現值補償其地價。」致生
      錯誤。
被告主張：
　一、查本件原告主張其為不服公告徵收補償地價處分之聲明，於公告徵收期間以八
　　　十九年六月五日異議書對於公告徵收補償地價提出異議，被告依土地徵收條例
　　　第二十二條第一項規定，以八十九年六月十九日府地四字第八九○四七九七八
　　　○○號函復在案，已對原告八十九年六月五日之異議查處。次查土地徵收條例
　　　第二十二條第二項規定，被徵收土地權利關係人對於徵收補償價額不服前項查
　　　處情形者，該管直轄市或縣（市）主管機關得提請地價評議委員會復議，土地
　　　權利關係人不服復議結果者，得依法提起行政救濟。本案原告未依上開規定提
　　　起復議，逕提行政救濟，應屬程序不合；另本案其他土地權利關係人因不服被
　　　告查處情形並要求提請復議乙節，依土地徵收條例第二十二條規定提請復議，
　　　業經台北市地價及標準地價評議委員會第一次會議評議，仍維持原評議結果，
      並經內政部八十九年十一月十四日台（八九）內地字第八九一六二五八號函同
      意備查在案。
  二、次按平均地權條例第十條規定「本條例實施地區內之土地，政府於依法徵收時
      ，應按照徵收當期之公告土地現值，補償其地價。在都市計畫區內之公共設施
      保留地，應按毗鄰非公共設施保留地之平均公告土地現值，補償其地價，其地
      上建築改良物，應參照重建價格補償。」，平均地權條例第四十六條規定「直
      轄市或縣（市）政府對於轄區內之土地，應經常調查其地價動態，繪製地價區
      段圖並估計區段地價後，提經地價評議委員會評定，據以編製土地現值表於每
      年七月一日公告，作為土地移轉及設定典權時，申報土地移轉現值之參考；並
      作為主管機關審核土地移轉現值及補償徵收土地地價之依據。」，同條例施行
      細則第六條規定「本條例第十條所稱徵收當期之公告土地現值，係指徵收公告
      期滿第十五日當時之公告土地現值而言。但徵收公告後，土地現值依本條例第
      四十六條規定評定降低者，仍按徵收公告時之土地現值補償。」，同條例施行
      細則第七條規定「本條例第十條所稱毗鄰非公共設施保留地之平均公告土地現
      值，以毗鄰各非公共設施保留地土地現值之平均數為準，並於每年編製土地現
      值時，依第六十三條規定計算之。土地現值公告後，始經都市計畫劃定為公共
      設施保留地之土地，於下次土地現值公告前依法徵收者，其公告土地現值仍應
      於公告徵收前依第六十三條規定重新計算，並公告之。」同條例施行細則第六
      十三條規定：「直轄市或縣（市）政府依本條例第四十六條查估土地現值時，
      對都市計畫公共設施保留地之地價，應依左列規定辦理：一、保留地處於繁榮
      街道路線價區段○○○路線價按其臨街深度指數計算。但處於非繁榮街道兩旁
      適當範圍內劃設之一般路線價區段○○○路線價為其地價。二、保留地毗鄰土
      地均為路線價道路者，其處於路線價區段部分，依前款規定計算，其餘部分，
      以道路外圍毗鄰非保留地裡地區段地價平均計算。三、保留地毗鄰土地均為路
      線價區段者，其處於路線價區段部分依第一款規定計算，其餘部分，以道路外
      圍毗鄰非保留地裡地區段地價平均計算。四、帶狀保留地處於非路線價區段者
      ，其毗鄰兩側為非保留地時，以其毗鄰兩側非保留地之區段地價平均計算，其
      穿越數個地價不同之區段○○○○段計算。五、前四款以外之保留地，以毗鄰
      非保留地之區段地價平均計算。都市計畫公共設施保留地之地形、地勢、交通
      、位置之情形特殊，與毗鄰非保留地顯不相當者，其地價查估標準，由直轄市
      或縣（市）政府定之。」；地價調查估計規則第二十三條第一項規定：「宗地
      單位地價之計算方法如左：一、屬於繁榮街道路線價區段之土地，依區段地○
      ○○路線價），按其臨街深度，乘以深度指數計算之。二、其他地價區段之土
      地，以區段地價作為宗地單位地價。三、跨越兩個以上地價區段之土地，分別
      按各該區段之面積乘以各該區段地價之積之和，除以宗地面積作為宗地單位地
      價。」；台北市○○街道路線價區段宗地單位地價計算原則三、四規定：「三
      、繁榮街道路線價區段，應以裡地線為區段界限，裡地線以距離臨街線十八公
      尺為準。四、與騎樓用地或無遮簷人行道作同一建築使用之各宗土地，在裡地
      線以內者，併同視為臨街第一宗土地。」
  三、被告所屬地政處辦理公告現值作業，係依平均地權條例暨地價調查估計規則等
      有關法令規定辦理，歷經地價調查、劃分地價區區地價等法定作業
      程序，並提經台北市地價評議委員會暨標準地價評議委員會評定，報准內政部
      核備及計算宗地地價後公告；如屬都市計畫公共設施保留地，則依平均地權條
      例第十條及同條例施行細則第七條規定，以毗鄰各非公共設施保留地土地現值
      之平均數為準，並於每年編製土地現值時，依平均地權條例施行細則第六十三
      條規定一併計算各公共設施保留地之土地現值後依法公告，以作為政府於依法
      徵收時，辦理地價補償之依據。其土地徵收補償標準係依平均地權條例施行細
      則第六條規定，以徵收公告期滿第十五日當時之公告土地現值為準。但徵收公
      告後，土地現值依本條例第四十六條規定評定降低者，仍按徵收公告時之土地
      現值補償。
  四、又查本案依內政部八十七年三月三十日台（八七）內地字第八七八五九四六號
      函示「有關高雄市政府地政處函報平均地權條例第十條規定有關都市計畫區內
      之公共設施保留地之徵收補償，所稱『毗鄰非公共設施保留地之平均公告土地
      現值』之計算疑義案，．．．依據平均地權條例第十條暨其施行細則第七條及
      第六十三條規定，以本部八十六年十二月十二日台（八六）內地字第八六八六
      六三八號函釋略以：公共設施保留地之地價計算方法，同條例（指平均地權條
      例）施行細則第六十三條業有明文規定，依該條文第一項各款之規定，公共設
      施保留地之地價係以毗鄰非保留地之『區段地價』平均計算有案。復查都市計
      畫法第四十九條有關公共設施保留地徵收補償地價計算標準之規定，依其立法
      說明，係於七十七年配合平均地權條例第十條規定而修正；故上開本部八十六
      年十二月十二日函釋與該法條之立法精神相符。」本案系爭座落台北市○○區
      ○○段一小段一九六、一九六─一地號土地，係屬都市計畫交通廣場用地，位
      於已開闢忠孝西路（重慶北路與延平北路之間）北側臨街土地，其八十八年公
      告土地現值分別劃屬忠孝西路繁華街道路線價區區號：一四○）及一般
      地價區區號：二七八；本案保留地毗鄰非保留地之一般地價區段均為二
      七八地價區區地價分別為每平方公尺五三○、四○○元及二二八、
      八○○元，因上開系爭土地系作同一建築使用，乃就臨街深度在十八公尺以內
      者，併同視為臨街第一宗土地，超過十八公尺部分則為第二宗土地，經被告分
      別按各該區段所佔面積比例（即十八公尺以內及超過十八公尺部分），。計算
      系爭土地徵收當期八十八年公告土地現值均為每平方公尺四一二、二五○元
      [(530400×180/296) + (228800×116/296)，有原處分卷內宗地地價計算清冊
      可稽]，並據以辦理徵收補償及加發二成補償，並無不合。
　　理  由
壹、程序方面：
    被告主張原告於公告徵收期間以異議書對於公告徵收補償地價提出異議，被告依
    土地徵收條例第二十二條第一項規定函復，原告不服該查處，未依土地徵收條例
    第二十二條第二項規定提起復議，逕提行政救濟，應屬程序不合一節。經查，土
    地徵收條例第二十二條第二項關於土地權利關係人提起復議之規定，係為保護土
    地權利關係人而設，尚非提起訴願之前置程序之規定，原告省略該程序逕行提起
    訴願，應無不可。況提起復議為不服被告依土地徵收條例第二十二條第一項查處
    之表示，如該復議為提起訴願前必需踐行之程序，原告逕行提起訴願亦為不服該
    查處，則參照訴願法第六十一條規定，亦應由訴願受理機關將其移送被告處理；
    現受理訴願機關既未認其訴願程序有瑕疵，並已為訴願決定，被告機關即應受其
    拘束，不得再行責問，以維訴願決定對被告之拘束力。
貳、實體方面：
一、本件原告起訴主張略以：系爭土地為都市計畫內之公共設施保留地，依土地徵收
    條例第三十條規定：「．．．在都市計畫區內之公共設施保留地，應按毗鄰非公
    共設施保留地之平均公告現值，補償其地價．．．」，惟被告之原處分錯誤引用
    土地徵收條例第三十條前段「被徵收之土地，應按照徵收當期之公告土地現值，
    補償其地價。」即按一般土地之徵收標準補償地價予原告等，而未適用後段「公
    共設施保留地應按毗鄰非公共設施保留地之平均公告現值補償其地價。」致生錯
    誤。查系爭土地附近非公共設施之相關位置為：Ａ部分為中正區○○段○○段四
    地號每平方公尺公告現值為五○二、一一四元；Ｂ部分為公園段二小段四七三地
    號每平方公尺公告現值為六三○、五二八元；Ｃ部分為公園段一小段一○○地號
    ，公告現值為每平方公尺五七七、六八三元。綜合以上之平均公告土地現值應為
    每平方公尺五七○、一○八元。，而被告僅按每平方公尺四一二、二○五元計算
    補償，自有違誤等情。
二、被告則略以：（一）原告未依上開規定提起復議，逕提行政救濟，應屬程序不合
    。（二）被告所屬地政處辦理公告現值作業，係依平均地權條例暨地價調查估計
    規則等有關法令規定辦理，歷經地價調查、劃分地價區區地價等法定
    作業程序，並提經台北市地價評議委員會暨標準地價評議委員會評定，報准內政
    部核備及計算宗地地價後公告；如屬都市計畫公共設施保留地，則依平均地權條
    例第十條及同條例施行細則第七條規定，以毗鄰各非公共設施保留地土地現值之
    平均數為準，並於每年編製土地現值時，依平均地權條例施行細則第六十三條規
    定一併計算各公共設施保留地之土地現值後依法公告，以作為政府於依法徵收時
    ，辦理地價補償之依據。本件均依規定計算系爭土地徵收當期八十八年公告土地
    現值均為每平方公尺四一二、二五○元，再加二成計算補償金，並無不合等語置
    辯。
三、本院判斷：
（一）系爭土地坐落台北市○○區○○段一小段一九六、一九六─一地號土地，面積
      合計一三五平方公尺，為原告與他人共有，原告乙○○應有部分百分之三十五
      ，原告甲○○應有部分百分之三十，被告為辦理台北市「交八」交通廣場及廣
      場旁道路用地簡易綠化工程需用，報經內政部八十九年五月五日核准徵收，被
      告據以於八十九年五月十二日公告徵收。系爭土地在徵收前分別經被告所屬都
      市發展局編定為公共設施用地（一九六地號為交通廣場用地、一九六－一地號
      為道路用地）；其八十八年公告土地現值均為每平方公尺四一二、二○五元之
      事實，為兩造所不爭執，並有土地登記謄本、徵收補償地價清冊及台北市政府
      都市發展局土地使用分區及公共設施用地證明書等件影本附卷可稽，應認為真
      實。
（二）本件所需審究者，為被告就系爭土地之補償按徵收當期八十八年公告土地現值
      均為每平方公尺四一二、二五○元計算，有無原告所稱未按土地徵收條例第三
      十條第一項後段以「毗鄰非公共設施保留地之平均公告現值」補償之違法？
      經查，土地徵收條例第三十條第一項規定「被徵收之土地，應按照徵收當期之
      公告土地現值，補償其地價。在都市計畫區內之公共設施保留地，應按毗鄰非
      公共設施保留地之平均公告土地現值，補償其地價。」，平均地權條例第十條
      、都市計畫法第四十九條亦有相同之規定；而關於土地公告現值，現行法係規
      定於平均地權條例，因此平均地權條例關於土地公告現值之規定，於按土地徵
      收條例辦理之土地徵收補償案件亦應適用，要屬當然。次按「直轄市或縣（市
      ）政府對於轄區內之土地，應經常調查其地價動態，繪製地價區段圖並估計區
      段地價後，提經地價評議委員會評定，據以編製土地現值表於每年七月一日公
      告，作為土地移轉及設定典權時，申報土地移轉現值之參考；並作為主管機關
      審核土地移轉現值及補償徵收土地地價之依據。」、「本條例第十條所稱毗鄰
      非公共設施保留地之平均公告土地現值，以毗鄰各非公共設施保留地土地現值
      之平均數為準，並於每年編製土地現值時，依第六十三條規定計算之。」、「
      直轄市或縣（市）政府依本條例第四十六條查估土地現值時，對都市計畫公共
      設施保留地之地價，應依左列規定辦理：一、保留地處於繁榮街道路線價區段
      ○○○路線價按其臨街深度指數計算。但處於非繁榮街道兩旁適當範圍內劃設
      之一般路線價區段○○○路線價為其地價。．．五、前四款以外之保留地，以
      毗鄰非保留地之區段地價平均計算。」平均地權條例第四十六條，同條例施行
      細則第七條、第六十三條第一項第一款、第五款分別定有明文。又「．．三繁
      榮街道路線價區段，應以裡地線為區段界線。」、「宗地單位地價之計算方法
      如左：一、屬於繁榮街道路線價區段之土地，依區段地○○○路線價），按其
      臨街深度，乘以深度指數計算之。二、其他地價區段之土地，以區段地價作為
      宗地單位地價。三、跨越兩個以上地價區段之土地，分別按各該區段之面積乘
      以各該區段地價之積之和，除以宗地面積作為宗地單位地價。」地價調查估計
      規則第二十一條第一項第三款、第二十三條第一項亦有明定；另台北市○○街
      道路線價區段宗地單位地價計算原則第三條規定：「三、繁榮街道路線價區段
      ，應以裡地線為區段界限，裡地線以距離臨街線十八公尺為準。」核與平均地
      權條例相關規定，並無不合，應予適用。
（三）查都市計畫法第四十九條及平均地權條例第十條就公共設施保留地之地價計算
      方法所定之「毗鄰非公共設施保留地之平均公告土地現值」，係指被徵收土地
      所屬地價區段毗鄰之非保留地之「區段地價」平均計算，平均地權條例施行細
      則第六十三條業有明文規定，要無疑問，地政機關依毗鄰非公共設施保留地之
      區段地價計算其公告土地現值，於法無違，此為最高行政法院近來之見解（最
      高行政法院八十九年度判字第三八○號、第一八○七號及九十年判字第八五號
      等判決意旨參照），原告所引改制前行政法院八十三年度判字第八六號判決係
      舊見解，且未經著為判例，本院自不受其拘束，合先敘明。
（四）次查本件系爭土地徵收補償地價之計算，被告固係以八十八年度公告現值四一
      二、二五○元計算，原告雖指其與土地徵收條例第三十條後段應按「毗鄰非公
      共設施保留地之平均公告土地現值」規定不符云云。但查，系爭土地係屬都市
      計畫交通廣場用地，位於已開闢忠孝西路（重慶北路與延平北路之間）北側臨
      街土地，被告依首開法令規定，以其八十八年公告土地現值分別劃屬忠孝西路
      繁華街道路線價區區號：一四○）及一般地價區區號：二七八；
      本案保留地毗鄰非保留地之一般地價區段均為二七八地價區區地價
      分別為每平方公尺五三○、四○○元及二二八、八○○元，因上開系爭土地系
      作同一建築使用，乃就臨忠孝西路深度在十八公尺以內者，併同視為臨街第一
      宗土地，超過十八公尺部分則為第二宗土地，經被告分別按各該區段所佔面積
      比例（即十八公尺以內及超過十八公尺部分），計算系爭土地徵收當期八十八
      年公告土地現值均為每平方公尺四一二、二五○元[(530400×180/296) +
      (228800×116/296)，有原處分卷內宗地地價計算清冊可稽（又其東側雖毗鄰
      重慶北路，但因系爭土地距離已超過十八公尺，依平均地權條例施行細則第六
      十三條第一款規定，不作計算公告現值依據），是以該公告現值之計算係被告
      依平均地權條例第四十六條規定，業已按毗鄰各非公共設施保留地土地公告現
      值之平均數為準，於編製八十八年度土地現值時，依第六十三條第一款、第五
      款規定計算而得者，已合於土地徵收條例第三十條後段所指之「按毗鄰非公共
      設施保留地之平均公告土地現值」之規定，即得作為本件徵收公共設施保留地
      之補償標準；原告指其僅為土地徵收條例第三十條前段之土地公告現值，係對
      該四一二、二五○元如何計算而得之方式不瞭解所致，其主張為無可採。
（五）原告雖另主張系爭土地毗鄰之「非公共設施用地」為其所指之Ａ、Ｂ、Ｃ三處
      ，應按該三處之平均公告土地現值每平方公尺五七○、一○八元計算補償金云
      云。惟查「都市計畫法所稱之【公共設施保留地】，依都市計畫法第四十八條
      至第五十一條之立法意旨，係指依同法所定都市計畫擬定、變更程序及同法第
      四十二條規定劃設之公共設施用地中，留待將來各公用事業機構、各該管政府
      或鄉、鎮、縣轄市公所取得者而言。已取得或非留供各事業機構、各該管政府
      或鄉、鎮、縣轄市公所取得者，仍非屬公共設施保留地。」有內政部八十七年
      六月三十日台（八七）內營字第八七七二一七六號函釋可參，此於土地徵收條
      例第三十條規定之「非公共設施保留地」亦應作相同之解釋。原告所稱之上開
      Ａ、Ｂ、Ｃ三處固為系爭土地附近之「非公共設施保留地」，惟查系爭土地所
      毗鄰之東側重慶北路一九○－一，西側二○二、二○三、二○四、二○四－一
      ，、北側一九二－二等地號土地（同為本件交八交通廣場及廣場旁道路簡易綠
      化工程用地）所有權人均為中華民國，管理者均為交通部台灣鐵路管理局，另
      南側忠孝西路二一五地號土地所有權人台北市，有土地登記謄本影本附卷可參
      ，均為已由該事業機構及該管政府取得之公共設施用地，依上開內政部函釋，
      非屬公共設施保留地，故均為系爭土地之「毗鄰非公共設施保留地」；則縱按
      該一九○－一等七宗毗鄰非公共設施保留地之平均公告土地現值計算本件系爭
      土地之補償金，依各該筆之八十八年度公告土地現值分別為三六四、三三七元
      、二二八、八○○元、二二八、八○○元、四八四、八七五元、四八四、八七
      五元、二五五、五一三元、七三六、八四七元計算，其平均公告土地現值為三
      九七、七二一元【 (364337+228800+228800+484875+484875+255513+736847)
      /7=397721】，亦較被告所核定之四一二、二五○元為低，是被告按較高之四
      一二、二五○元發給補償金，對原告較為有利，亦未侵害原告之利益。而原告
      所指之Ａ、Ｂ、Ｃ三處既為系爭土地毗鄰之「非公共設施用地」，而非毗鄰之
      「非公共設施保留地」，則原告請求依該三處之八十八年度平均公告土地現值
      計算補償金亦與土地徵收條例第三十條後段規定不符，為無理由。
（六）從而，原處分並無違誤，訴願決定予以維持，亦無不合，原告起訴意旨為無理
      由，應予駁回；其合併提起之被告應給付差額補償金部分，亦因而失所依附，
      應併予駁回。
據上論結，原告之訴為無理由，依行政訴訟法第九十八條第三項前段，判決如主文。
中　　華　　民　　國　　　九十一　　年　　　三　　　　月　　二十七　　　日
                            臺 北 高 等 行 政 法 院  第五庭
                                           審 判 長  法  官  葉百修
                                                     法  官  劉介中
                                                     法  官  黃清光
右為正本係照原本作成。
如不服本判決，應於送達後二十日內，向本院提出上訴狀並表明上訴理由，如於本判
決宣示後送達前提起上訴者，應於判決送達後二十日內補提上訴理由書（須按他造人
數附繕本）。
中　　華　　民　　國　　　九十一　　年　　　三　　　　月　　二十九　　　日
                                                     書記官  楊子鋒
